臺灣高等法院臺中分院刑事判決　　　　96年度上易字第1237號
上　訴　人　臺灣臺中地方法院檢察署檢察官
被　　　告　乙○○
上列上訴人因被告詐欺案件，不服臺灣臺中地方法院96年度易字
第386號中華民國96年5月23日第一審判決（起訴案號：臺灣臺
中地方法院檢察署95年度偵字第20481號，移送併辦案號：臺灣
臺中地方法院檢察署95年度偵字第24558號），提起上訴，本院
判決如下：
    主  文
原判決撤銷。
乙○○幫助意圖為自己不法之所有，以詐術使人將本人之物交付
，處有期徒刑肆月，如易科罰金，以新臺幣壹仟元折算壹日；減
為有期徒刑貳月，如易科罰金，以新臺幣壹仟元折算壹日。
    事  實
一、乙○○明知依一般社會生活之通常經驗，能預見交付金融機
    構帳戶之存摺及提款卡予姓名、年籍不詳之他人使用，將可
    能被該人或其所屬之犯罪集團用於掩飾身份，以避免遭警方
    查緝，進而便利渠等實施詐欺等財產犯罪，竟仍在不違背其
    本意之情形下，基於幫助他人實施詐欺行為之犯意，於民國
    九十五年六月五日至同年七月十一日間之某時，在不詳地點
    ，將其所有中華郵政股份有限公司臺中市南屯郵局之存摺（
    帳號：00000000000000號）、提款卡、密碼
    ，提供予不詳之成年人，以此方式幫助他人犯罪。未幾，上
    開郵局帳戶、提款卡、密碼等物，便由不詳成年人等（下稱
    不詳人等）使用，而不詳人等竟基於意圖為自己不法所有之
    犯意聯絡，分別為下列行為：
  (一)不詳人等於九十五年七月初，推由其中一人撥打電話予甲○○，自稱係宏達公司客服人員，向甲○○謊稱其獲得慈善晚
    會新臺幣（下同）八十萬元獎金，如要領獎就要先繳交稅金
    ，使甲○○因此陷於錯誤，而於同年月十一日、同年月十二
    日，到花蓮縣花蓮市○○路郵局，接續匯款七萬元、八萬元
    至上開乙○○郵局帳戶。甲○○嗣後始知受騙而報警處理。
  (二)不詳人等於九十五年七月十三日，推由其中一人撥打電話予
    丁○○，而由自稱「陳麗紅」之人向丁○○謊稱其獲得八十
    萬元獎金，要求丁○○打電話找會計「張淑芬」，丁○○即
    依指示打電話予「張淑芬」，「張淑芬」向丁○○訛稱須捐
    款買愛心電漿電視，使丁○○因此陷於錯誤，而於同日中午
    十二時五十四分許，到臺中縣太平市宜欣郵局，匯款九萬一
    千元至上開乙○○郵局帳戶。丁○○嗣後始知受騙而報警處
    理。
二、案經臺中市警察局第四分局報請臺灣臺中地方法院檢察署檢
    察官偵查起訴，及臺中縣警察局清水分局報請臺灣臺中地方
    法院檢察署檢察官移送併辦審理。
    理    由
壹、程序方面：
    按被告以外之人（包括證人、鑑定人、告訴人、被害人及共
    同被告等）於審判外之陳述雖不符刑事訴訟法第一百五十九
    條之一至之四等四條之規定，而經當事人於審判程序同意作
    為證據，法院審酌該言詞陳述或書面陳述作成時之情況，認
    為適當者，亦得為證據；當事人、代理人或辯護人於法院調
    查證據時，知有刑事訴訟法第一百五十九條第一項不得為證
    據之情形，而未於言詞辯論終結前聲明異議者，視為有前項
    之同意，同法第一百五十九條之五定有明文。立法意旨在於
    傳聞證據未經當事人之反對詰問予以核實，原則上先予排除
    。惟若當事人已放棄反對詰問權，於審判程序中表明同意該
    等傳聞證據可作為證據；或於言詞辯論終結前未聲明異議，
    基於尊重當事人對傳聞證據之處分權，及證據資料愈豐富，
    愈有助於真實發見之理念，且強化言詞辯論主義，使訴訟程
    序得以順暢進行，上開傳聞證據亦均具有證據能力。本件證
    人甲○○、丁○○、廖卿銳固曾於警詢中為陳述，其性質雖
    屬傳聞證據，惟查無符合同法第一百五十九條之一至之四等
    前四條之情形，其所為之上開警詢筆錄內容，業經本院審理
    時予以提示並告以要旨，且各經檢察官及被告等人表示意見
    。當事人已知上述筆錄乃傳聞證據，且均未於言詞辯論終結
    前對該等筆錄內容聲明異議，依上開規定，是其於警詢中之
    證言已擬制同意其有證據能力，本院審酌上開筆錄作成時，
    較無人情施壓或干擾，亦無不當取供之情形，認為以之作為
    本案之證據亦屬適當，是其於警詢中之證言自具有證據能力
    。
貳、實體方面：
一、訊據被告乙○○固不否認上開郵局帳戶為其所申請開立，惟
    矢口否認有幫助詐欺之犯行，辯稱：上開帳戶存摺、提款卡
    係於九十五年六月十三日，在伊家中遭竊，伊父親有去報案
    云云。惟查：
  (一)被害人甲○○、丁○○受不詳人等詐騙，以致陷於錯誤，而
    於前揭時間，分別匯款至被告所有之上開帳戶等情，業據證
    人甲○○、丁○○分別於警詢中證述屬實，且有被害人甲○○提出之郵政國內匯款執據二紙，及被告所有上開帳戶之開
    戶資料及客戶歷史交易清單各一份等資料在卷為憑，足徵被
    告所申設之上開郵局帳戶，確遭不詳人等作為實施詐欺取財
    之用。
  (二)被告於警詢中辯稱：上開帳戶之存摺、提款卡係於九十五年
    七月十七日才發現遺失，何時遺失伊不清楚云云（見臺中市
    警察局第四分局警卷第三頁），惟被告於原審審理時辯稱：
    伊上開帳戶存摺、提款卡放在伊房間抽屜內，於十三日或十
    四日早上，伊回家時，伊抽屜及房間很亂，伊問父親有無動
    過伊房間，伊父親說家裏遭小偷，伊有查驗伊失竊物品，沒
    有發現伊郵局存摺、提款卡不見云云（見原審卷第三八、三
    九頁），則被告既於九十五年六月十三日或十四日已知其房
    間遭竊賊入侵，抽屜遭人翻亂，又有清點其房內財物損失，
    怎會未發現其上開帳戶之存摺、提款卡遭竊；且被告已於九
    十五年六月十三日或十四日知其家中失竊，卻未於同年七月
    十七日警方第一次詢問時提出家中失竊抗辯，反說不知何時
    遺失云云，亦有可疑；再者，被告提出之報案三聯單一紙，
    只能證明被告之父親廖卿銳於九十五年六月十三日向警方報
    案該日家中失竊，而被告之父親廖卿銳於報案時製作之警詢
    筆錄，對於失竊物品，並未提及被告所有之上開帳戶存摺、
    提款卡、密碼失竊乙節，此有廖卿銳之警詢筆錄在卷可稽（
    見原審卷第二七、二八頁），據此情形以觀，實無法證明被
    告上開郵局存摺、提款卡、密碼於該日有失竊之情事。又上
    開帳戶於九十五年六月十三日，其內並無存款，該帳戶顯無
    經濟價值，竊賊實無竊取之必要，是被告事後辯稱上開郵局
    存摺、提款卡、密碼於九十五年六月十三日在家中失竊云云
    ，顯係飾卸之詞，不足採信。
  (三)被告於原審審理時辯稱：伊開立郵局帳戶是為了存錢，伊當
    時是在做粗工，一天九百元至一千元，當天工作當天領現金
    云云（見原審卷第三七頁），然被告除於九十五年五月三十
    日開立上開郵局帳戶時，存入一百元後，即未存入任何款項
    ，此有客戶歷史交易清單一份在卷可稽，且被告又於九十五
    年六月五日將申設帳戶時所存入之一百元提領，其所為顯與
    被告自稱存錢目的顯不相符；被告又辯稱：因為伊花費很大
    ，所以提領這一百元云云（見原審卷第三八頁），被告既然
    收支入不敷出，何須開立郵局帳戶存錢？是被告辯稱開立郵
    局帳戶要存錢云云，顯不實在。被告復辯稱：申請語音系統
    是為了方便查詢餘額云云（見原審卷第三九頁），惟被告自
    申請帳戶時起，均未有款項存入，有何查詢餘額之必要？被
    告所辯顯與客觀事實不符，足見被告申設帳戶目的並非為了
    存款，且依卷附之客戶歷史交易清單上記錄，被告申設帳戶
    時同時申請語音系統，在未存入任何款項之情形下，又將帳
    戶內僅有之一百元提領，之後該帳戶即有被害人遭詐騙之款
    項存入，實係詐欺出入帳戶之標準模式，被告辯稱未將帳戶
    交予他人使用，顯非可採。
  (四)再者，金融帳戶之存摺、金融卡遺失者，若至金融機構辦理
    掛失止付，從事詐欺之人將無法提領詐得金額，且詐欺集團
    若未徵得原帳戶所有人之同意而加以使用，則費盡心思所詐
    得金額亦有可能遭原帳戶所有人以掛失補發方式提領一空，
    而詐騙所得之金額動輒上萬元，遠較購買或承租帳戶使用之
    微薄款項為鉅，是衡情從事詐欺之人均不致以遺失或竊得之
    帳戶作為詐騙被害人之出入往來帳戶，而甘冒可能遭原帳戶
    所有人凍結帳戶補辦存摺資料領款，致無法提領之風險，因
    此，本案被告上開郵局存摺、提款卡（含密碼）等物，若係
    遺失或遭竊而落入詐欺集團成員之手，詐欺集團為避免上述
    風險，當不致於使用該帳戶行騙；又佐以證人即被害人甲○○、丁○○之證詞及卷附被害人甲○○所提出之郵政國內匯
    款執據、被告上開郵局帳戶之郵政存簿儲金立帳申請書、客
    戶歷史交易清單等資料，被害人甲○○、丁○○確實依不詳
    人等之要求而將七萬元、八萬元、九萬一千元匯入被告之上
    開帳戶內，從而，堪認被告辯稱上開存摺、提款卡（含密碼
    ）係失竊云云，核係卸責之詞，委無足採，被告應係將上開
    帳戶存摺、提款卡提供予不詳之成年人，並告知提款卡密碼
    ，方合情理。
  (五)另按刑法上之故意，分直接故意（確定故意）與間接故意（
    不確定故意），「行為人對於構成犯罪之事實，明知並有意
    使其發生者」為直接故意，「行為人對於構成犯罪之事實，
    預見其發生而其發生並不違背其本意者」為間接故意；刑法
    第十三條第一、二項分別定有明文。且衡諸常情，一般人至
    金融機構開設帳戶並無任何法令限制，若係正當用途，大可
    光明正大，自行申請供己使用，何必向他人收集？如非因財
    產犯罪等不法目的，依常情並無捨棄自己帳戶而迂迴以花費
    金錢或其他方法向無相當信賴關係之陌生人取得帳戶使用之
    理，且近年來以退稅或中獎等不實電話內容而詐欺取財之犯
    罪類型層出不窮，該等犯罪，多數均係利用他人帳戶作為詐
    欺所得財物之出入帳戶，業經媒體廣為披載，是依一般人通
    常之知識、智能及經驗，均已深知向陌生人購買、承租或其
    他方法取得帳戶之人，多係欲藉該帳戶取得不法犯罪所得，
    且隱匿實際身分，以逃避司法單位之追查，若此社會現實，
    恆係一般人本於日常生活經驗即可體察，被告於案發時為年
    滿二十歲具一般社會智識經驗之成年人，被告對此自亦難諉
    為不知，故被告對於交付上開郵局帳戶之存摺、提款卡與密
    碼予不詳人等，導致該帳戶將可能被用來作為詐欺取財等非
    法用途之工具乙節，應有所預見，且不違背其本意。是以，
    被告猶提供所有之上開帳戶予不詳人等使用，足認被告主觀
    上容任該不詳人等將上開帳戶作為詐欺取財之指定帳戶使用
    ，準此，被告確有幫助前揭不詳人等利用上開帳戶犯詐欺罪
    之不確定故意甚明。
  (六)綜上所述，被告前揭所辯顯係事後飾卸之詞，均無足採信。
    本案事證明確，被告犯行洵堪認定，應予依法論科。
二、按刑法上之幫助犯，係對於犯罪與正犯有共同之認識，而以
    幫助之意思，對於正犯資以助力，而未參與實施犯罪之行為
    者而言（最高法院七十五年度臺上字第一五○九號、八十八
    年度臺上字第一二七○號判決意旨可資參照）。是以，如未
    參與實施犯罪構成要件之行為，且係出於幫助之意思提供助
    力，即屬幫助犯，而非共同正犯。查前揭真實姓名、年籍均
    不詳之成年人，基於意圖為自己不法所有之犯意，以上述之
    方式，使被害人甲○○、丁○○陷於錯誤，因而交付本人之
    財物，該成年人所為，係犯刑法第三百三十九條第一項之詐
    欺取財罪。被告雖有將上開郵局帳戶之存摺、提款卡、密碼
    提供予該施以詐騙之成年人使用，已如前述，惟依卷內證據
    資料，既未見被告有何參與詐騙被害人甲○○、丁○○之行
    為或於事後亦分得詐欺取財款項之積極證據，固無從認屬上
    開詐欺取財行為之共同正犯。然而，被告將其所有之上開帳
    戶提供予他人作為詐欺取財之指定帳戶，乃係基於幫助他人
    詐欺取財之犯意，而被告提供上揭帳戶予他人之行為，復屬
    詐欺取財構成要件以外之行為，則被告自屬以幫助之意思，
    參與詐欺取財構成要件以外之行為，是核被告所為，係犯刑
    法第三十條第一項前段、第三百三十九條第一項之幫助詐欺
    取財罪。又前揭不詳人等就詐欺取財犯行，有犯意聯絡及行
    為分擔，為共同正犯，惟幫助犯係從犯，從屬正犯而成立，
    刑法上既無「共同幫助」之情，當亦無「幫助共同」之可言
    ，是本案被告幫助他人犯共同詐欺取財罪，為從犯，本院衡
    其犯罪情節較正犯為輕，爰依刑法第三十條第二項之規定，
    按正犯之刑減輕之。另刑法上之幫助犯，以正犯已經犯罪為
    構成要件，故幫助犯無獨立性，如無他人犯罪行為之存在，
    幫助犯即無由成立，有最高法院六十年臺上字第二一五九號
    判例可資參照，此即所謂共犯之從屬性。因此，幫助犯並非
    其幫助行為一經完成，即成立犯罪，必其幫助行為或其影響
    力持續至正犯實施犯罪始行成立。因不詳人等詐欺被害人甲○○、丁○○之時點在刑法九十五年七月一日修正公布施行
    之後，而幫助犯從屬於正犯，故不論被告交付帳戶之行為在
    刑法修正前或後，均應適用修正後刑法之相關規定，併此敘
    明。被告以一幫助行為，同時侵害多數被害人之財產法益，
    並觸犯數幫助詐欺取財罪名，為同種想像競合犯，應依刑法
    第五十五條規定，從一重處斷。公訴人於原審移送併案審理
    部分，與已起訴部分係屬同一事實，具有實質上一罪之關係
    ，本院自得併予審酌。
三、臺灣臺中地方法院檢察署檢察官上訴意旨援引被害人甲○○
    聲請上訴狀記載之理由，認被告詐騙金額甚鉅，又未賠償被
    害人之損失，被告辯稱係因家中遭小偷而失竊存摺、提款卡
    及密碼之說詞，係在逃避刑責，原審法院僅判處有期徒刑四
    月，量刑顯然過輕等語。惟按，量刑之輕重係屬事實審法院
    得依職權自由裁量之事項，茍已斟酌刑法第五十七條各款所
    列情狀而未逾法定刑度，即不得遽指為違法。且在同一犯罪
    事實與情節，如別無其他加重或減輕之原因，下級審法院量
    定之刑，亦無過重或失輕之不當情形，則上級審法院對下級
    審法院之職權行使，原則上應予尊重（最高法院八十五年度
    台上字第二四四六號判決參照）。本件被告因犯本罪，被告
    於受刑事制裁後，並未能因此免除民事之債務，且刑罰之目
    的，原非在彌補被害人之損失，本件原審判決於判決理由中
    已敘明審酌被告所為嚴重擾亂金融交易秩序及阻礙國家偵查
    追緝之行使，暨其智識、犯罪目的、手段，犯後未能坦承犯
    行，態度欠佳等一切情狀，始量處有期徒刑四月，併諭知易
    科罰金之折算標準。本院認原審法院就本件被告之量刑，已
    審酌被告之素行及其犯罪後態度等一切情狀，符合刑罰之目
    的；參酌詐欺取財罪之法定刑度，則原審判決之量刑尚無過
    輕情形，本院認為亦無不當之處，檢察官上訴意旨認原判決
    所量處之刑度過輕，難予採取。此外，檢察官在本院又未提
    出其他不利於被告之證據，其上訴並無理由。
四、原審認被告犯行事證明確，予以論罪科刑，固非無見，惟查
    ，原審判決後，中華民國九十六年罪犯減刑條例自九十六年
    七月十六日起施行，本案被告犯罪時間在中華民國九十六年
    四月二十四日以前，合於減刑條件，原審未及適用中華民國
    九十六年罪犯減刑條例之規定予以減刑，尚有未洽。檢察官
    上訴意旨認原判決量刑過輕等語，雖無理由，然原審判決既
    有前揭可議之處，自屬無可維持，應由本院將原判決予以撤
    銷改判。爰審酌被告所為嚴重擾亂金融交易秩序及阻礙國家
    偵查追緝之行使，被告所為助長社會詐騙歪風，國家難予對
    於詐欺取財之正犯追訴、處罰，被害人遭詐騙之金額，暨被
    告之智識、犯罪目的、手段，犯後未能坦承犯行等一切情狀
    ，仍量處有期徒刑四月，並諭知易科罰金之折算標準，以示
    懲儆。又本案被告犯罪時間在中華民國九十六年四月二十四
    日以前，合於減刑條件，應併依中華民國九十六年罪犯減刑
    條例第二條第一項第三款之規定，減其宣告刑二分之一，併
    諭知易科罰金之折算標準。
據上論斷，應依刑事訴訟法第三百六十九條第一項前段、第三百
六十四條、第二百九十九條第一項前段，刑法第三十條第一項、
第二項、第三百三十九條第一項、第四十一條第一項前段、第五
十五條，刑法施行法第一條之一第一項、第二項前段，中華民國
九十六年罪犯減刑條例第二條第一項第三款、第七條、第九條，
判決如主文。
本案經檢察官丙○○到庭執行職務。
中　　華　　民　　國　　96　　年　　8 　　月　　16　　日
            刑事第十一庭　審判長法　官　陳　朱　貴
                                法　官　郭  同  奇
                                法　官　胡　文　傑
上列正本證明與原本無異。
不得上訴。
                                書記官  陳　文  琴
中　　華　　民　　國　　96　　年　　8 　　月　  16  　日
附錄論罪科刑法條
刑法第三百三十九條第一項
意圖為自己或第三人不法之所有，以詐術使人將本人或第三人之
物交付者，處五年以下有期徒刑、拘役或科或併科一千元以下罰
金。
